【裁判字號】    98,醫易,2
【裁判日期】    991022
【裁判案由】    業務過失傷害
【裁判全文】
臺灣士林地方法院刑事判決               98年度醫易字第2號
公  訴  人  臺灣士林地方法院檢察署檢察官
被      告  甲○○原名林晃頤.
選任辯護人  陳柏廷律師
上列被告因業務過失傷害案件，經檢察官提起公訴（97年度偵字
第6779號），本院判決如下：
    主  文
甲○○犯業務過失傷害罪，處有期徒刑肆月，如易科罰金，以新
臺幣壹仟元折算壹日。
    事  實
一、甲○○（原名林晃頤）係位在臺北市士林區○○○路○ 段69
    9 巷2 之1 號1 樓「育生牙醫診所」牙醫師，係從事業務之
    人。民國96年3 月14日，丙○○因左上顎第一大臼齒缺牙，
    前往「育生牙醫診所」求診，而由甲○○自是日起，為丙○○施以上排牙齒齒列矯正及左上顎第一大臼齒植牙之療程，
    並約定上排牙齒齒列矯正及植牙之費用分別新臺幣（下同）
    9 萬5 千元、6 萬元，費用則按療程分次給付，甲○○先後
    於同年3 月16日、3 月22日、3 月30日、4 月6 日、4 月13
    日、4 月20日、4 月27日、5 月4 日、5 月22日、6 月8 日
    、7 月13日、7 月24日、8 月24日、9 月21日、9 月28日、
    10 月29 日施以齒列矯正之治療，於同年5 月11日、5 月22
    日、9 月21日、9 月28日、10月29日施以植牙之治療。甲○○於同年5 月11日，將植體植入丙○○左上顎第一大臼齒位
    置之牙床，至同年10月29日丙○○回診本預定在該植體上做
    齒模，惟甲○○發現植體有鬆脫情形，遂將植體拔出而致丙○○左上顎第一大臼齒牙床上出現傷口，經甲○○處理傷口
    ，並約定同年11月9 日回診，至此，丙○○之上排牙齒齒列
    矯正及左上顎第一大臼齒植牙療程均尚未完成，而費用則分
    別已陸續支付2 萬7 千元、4 萬元。丙○○返家後，仍感到
    上開傷口疼痛不已，雖於翌日再次前往「育生牙醫診所」求
    診，返家後仍深感疼痛，遂開始懷疑甲○○之醫療計畫及醫
    療技術，遂於同年11月2 日，前往國立臺灣大學醫學院附設
    醫院（下稱臺大醫院）牙科部求診，經該院牙科部牙醫師乙○○檢視其左上顎第一大臼齒牙床傷口，及丙○○詢以：該
    左上顎大臼齒之傷口可否再進行植牙一事，乙○○向丙○○
    表示：要先等傷口完全癒合後，再來考慮植牙的問題等語。
    同年11月9 日，丙○○雖依約前往「育生牙醫診所」回診，
    然因其上開傷口仍感疼痛，且前經臺大醫院牙科部牙醫師乙○○告知要等傷口癒合再考慮植牙，遂於該次回診之初，向
    甲○○要求將齒列矯正器取下，並表示不願意再接受甲○○
    植牙之治療，甲○○身為牙科專業醫師，本應注意植牙失敗
    處重新再植牙需評估口腔軟硬組織癒合時間至少需2 至3 個
    月以上，而當時距同年10月29日拔除植體僅11日，且當時丙○○之上顎骨質條件與環境均未見改善之情況下，為避免黏
    膜破裂，應先安排電腦斷層評估骨頭條件是否可提供植體植
    入之穩定度，始可避免植體掉入上顎竇，疏未注意及此，即
    草率向丙○○表示：如果植牙時間等太久，齒槽骨會萎縮更
    嚴重，對植牙手術不見得有利等語，勸說丙○○繼續接受其
    治療及當日即行重新植入植體，經甲○○上開勸說後，丙○○以為其前次植牙失敗處之口腔軟硬組織均已符合牙醫學上
    重新植牙之客觀條件，乃同意當日接受甲○○重新植入植體
    ，惟甲○○為丙○○施以重新植入植體之手術時，因丙○○
    前重新再植入植體之時程距同年10月29日拔除植體僅11日，
    時程太短，前次植牙失敗之傷口有肉芽組織存在、骨質密度
    較差，齒槽骨客觀環境、條件亦未改善，無法提供植體之初
    步穩定度，植體因此掉入丙○○之左上顎鼻竇內無法取出，
    致丙○○當時受有聽力受損，且說話時聽見自己聲音之回音
    而無法正常說話之傷害，甲○○旋即陪同丙○○緊急至新光
    吳火獅紀念醫院（下稱新光醫院）就診，由邱昱勳醫師施以
    手術，惟仍無法順利取出植體，翌日（10日），丙○○轉院
    至臺大醫院就診，由乙○○醫師施以Caldwell-Luc氏開刀手
    術，始將掉入之植體取出，丙○○前開聽力受損及不能正常
    說話之情狀幸而恢復正常。
二、案經告訴人丙○○訴由臺北縣政府警察局中和分局報請臺灣
    士林地方法院檢察署檢察官偵查起訴。
    理  由
壹、證據能力部分：
一、按被告以外之人於偵查中向檢察官所為之陳述，除顯有不可
    信之情況者外，得為證據，刑事訴訟法第159 條之1 第2 項
    定有明文。因檢察官代表國家偵查犯罪時，原則上均能遵守
    法定程式，且被告以外之人如有具結能力，仍應依法具結，
    以擔保其係據實陳述，故規定「除顯有不可信之情況者外」
    ，得為證據（最高法院93年度臺上字第2397號判決意旨參照
    ）。查證人丙○○、丁○○於偵查中之證述，因其等均於偵
    查中同意具結而為證述，有各該證人結文可證，依現存證據
    亦查無顯不可信之情況，依上說明，上開證人於檢察官偵查
    中具結後所為之證述，自有證據能力。被告之選任辯護人主
    張證人丙○○、丁○○於偵查中之證述無證據能力，並不可
    採。
二、又按被告以外之人於檢察事務官、司法警察官或司法警察調
    查中所為之陳述，與審判中不符時，其先前之陳述具有較可
    信之特別情況，且為證明犯罪事實存否所必要者，得為證據
    。刑事訴訟法第159 條之2 定有明文。又同法第159 條第1
    項規定：「被告以外之人於審判外之言詞或書面陳述，除法
    律有規定者外，不得作為證據」；其立法本旨係以證人於審
    判外之言詞或書面陳述，屬於傳聞證據，此項證據，當事人
    無從直接對於原供述者加以詰問，以擔保其真實性，法院亦
    無從直接接觸證人而審酌其證言之憑信性，違背直接審理及
    言詞審理之原則，除具有必要性及信用性情況之除外者外，
    原則上不認其有容許性，自不具證據能力；至所謂具有必要
    性及信用性情況者，例如刑事訴訟法第159 條之1 、之2 、
    之3 、之4 、之5 情形，仍例外認其有證據能力，然此乃係
    指法院未於審判期日傳喚相關證人到庭，案件僅能依靠該等
    證人於審判外之陳述以為判斷之情形，始需就該等審判外供
    述證據嚴格依照刑事訴訟法第159 條之1 至之5 所定要件一
    一檢視各該證人之供述，作為證據之資格。倘法院已經依據
    當事人聲請傳喚證人到庭接受檢辯雙方之交互詰問，則法院
    既已透過直接、言詞審理方式檢驗過該證人之前之證詞，當
    事人之反對詰問權亦已受到保障得以完全行使之情況下，該
    等審判外證據除有其他法定事由（例如：非基於國家公權力
    正當行使所取得或私人非法取得等，而有害公共利益，即以
    一般證據排除法則為判斷），應認該審判外供述已得透過審
    判程式之詰問檢驗，而取得作為證據之資格，亦即其審判外
    供述與審判中供述相符部分，顯然已經構成具備可信之特別
    情狀，當然有證據資格（實務上之作用常為引用該等陳述與
    審判中陳述相符，強化該證人供述之可信度），其不符部分
    ，作為檢視審判中所為供述可信與否之彈劾證據，當無不許
    之理，甚者，其不符部分倘係於司法警察、檢察事務官調查
    中之供述，作為認定被告犯罪與否或不構成犯罪與否之證據
    ，亦僅需依照刑事訴訟法第159 條之2 規定，斟酌其審判外
    供述作成外部環境、製作過程、內容、功能等情況認為之前
    供述較為可信，即可取得證據之資格，而作為認定事實之證
    據資格（最高法院94年度臺上字第2507號、95年度臺上字第
    2515號判決意旨參照）。準此，證人丙○○於警詢時之陳述
    ，雖屬被告以外之人於審判外之陳述，而為傳聞證據，然觀
    之上開警詢過程，既均未見司法警察有何違法取供之瑕疵存
    在，堪認其陳述確係出於其任意；嗣於本院審理時傳喚丙○○到庭作證，接受被告及其辯護人之詰問，此觀諸卷附本院
    審判筆錄即明，已賦予被告對於證人丙○○對質詰問之機會
    ，衡以刑事訴訟法159 條保障被告對質詰問權之規範意旨，
    證人丙○○於審判外之警詢中所為證述，既經被告於審理中
    藉由交互詰問加以檢驗，則其屬傳聞證據之瑕疵，應已治癒
    而無遽予排除之必要，是認證人丙○○於警詢中之證述，已
    具備可信之特別情狀，應有證據能力。被告之選任辯護人指
    陳證人丙○○於警詢中所為陳述並無證據能力云云，尚非可
    採。
三、復按除顯有不可信之情況外，從事業務之人於業務上或通常
    業務過程所須製作之紀錄文書、證明文書，得為證據，刑事
    訴訟法第159 條之4 第2 款定有明文。經查：卷附臺大醫院
    97年2 月22日診字第97017816號診斷證明書、新光醫院97年
    2 月15日新甲診字第970018號甲種診斷證明書、新光醫院97
    年9 月9 日（97）新醫醫字第1149號函檢送丙○○病歷資料
    、臺大醫院97年8 月12日校附醫密字第0970002135號函檢送
    丙○○病歷資料、育生牙醫診所丙○○之病歷表（以上見偵
    查卷第14、15、41至58、60至126 頁），均屬從事醫療、檢
    驗業務之醫生等醫事從業人員於執行例行性之醫療、檢驗行
    為時，根據對病患於就診當時病情之觀察、診治、檢驗結果
    ，所製作之紀錄、證明文書，且被告及其選任辯護人復未主
    張有顯不可信之情況存在，該等診斷證明書、病歷之記載亦
    具有證據能力。
四、再按法院或檢察官得囑託醫院、學校或其他相當之機關、團
    體為鑑定，或審查他人之鑑定，並準用第203 條至第206 條
    之1 之規定；其須以言詞報告或說明時，由受囑託機關實施
    鑑定或審查之人為之，刑事訴訟法第208 條第1 項有明文規
    定。而檢察官或法院依刑事訴訟法第208 條第1 項前段規定
    囑託鑑定機關實施鑑定所為之書面報告（刑事訴訟法第206
    條第1 項規定參照），參諸現行刑事訴訟法第159 條修正立
    法理由之說明，核屬該條所稱之「除法律有規定者外」之範
    圍，為傳聞之例外，應具有證據能力，若受囑託之機關之鑑
    定結果實質上符合待證事實需求，該鑑定結果並有證明力。
    經查：卷附行政院衛生署98年3 月18日衛署醫字第09802008
    63號函檢送之該署醫事審議委員會第0000000 號鑑定書，係
    對於本件被告為告訴人丙○○於植牙過程中，發生植體鬆脫
    情形，是否因被告之疏失行為所致、被告重新植入植體過程
    ，就植體之選用及發生植體掉進鼻竇無法取出之情形，是否
    有疏失、被告於判斷植牙之時機上，有無疏失等相關醫療疑
    義所為鑑定意見，行政院衛生署99年7 月15日衛署醫字第09
    90209727號函檢送該署壹事審議委員會第0000000 號鑑定書
    鑿係對於以告訴人丙○○植牙部位而言，一般拔除植體需經
    多久時間重新植入較為合適、以告訴人丙○○之體質，為避
    免植體掉入鼻竇，重新植入植體有何應注意事項、被告未採
    取相關保護措施而逕行重新植入植體是否有過失、醫事審議
    委員會第0000000 號鑑定書中鑑定意見第三點「本案植體再
    植入之時程太短，在治療計畫上是有可議之處」，與被告所
    辯稱「立即性植牙」之優點「降低齒槽骨吸收及有利保存軟
    硬組織」應如何取捨？前鑑定意見書中鑑定意見第三點「本
    案植體再植入時程太短，在治療計畫上是有可議之處」與植
    體掉入鼻竇有無必然因果關係等相關醫療疑義所為鑑定意見
    ，係該機構分別受檢察官及本院囑託鑑定所為之書面報告，
    且該會所提出之鑑定書均已包括鑑定之經過（如所依憑之卷
    證資料）及結果，該等鑑定意見均具有證據能力，被告之選
    任辯護人以該鑑定報告未載鑑定經過為由，主張無證據能力
    云云，並不可採。
貳、實體部分：
一、訊據被告甲○○固然承認伊係「育生牙醫診所」之牙醫師，
    於96年3 月14日告訴人丙○○因左上顎第一大臼齒缺牙至育
    生牙醫診所求診，而施以上排牙齒齒列矯正及左上顎第一大
    臼齒植牙之治療，約定上排牙齒齒列矯正及植牙之費用分別
    為9 萬5 千元、6 萬元，費用則按療程分次給付，並先後於
    同年3 月16日、3 月22日、3 月30日、4 月6 日、4 月13日
    、4 月20日、4 月27日、5 月4 日、5 月22日、6 月8 日、
    7 月13日、7 月24日、8 月24日、9 月21日、9 月28日、10
    月29日施以齒列矯正之治療，於同年5 月11日、5 月22日、
    9 月21日、9 月28日、10月29日施以植牙之治療，同年5 月
    11日將植體植入丙○○左上顎第一大臼齒位置之牙床，至同
    年10月29日丙○○回診時，伊發現植體有鬆脫情形，遂將植
    體拔出而致丙○○左上顎第一大臼齒牙床上出現傷口，同年
    11 月9日丙○○回診時，伊就該植牙失敗處，重新植入植體
    ，惟該植體掉入丙○○之左上顎鼻竇無法取出，而丙○○當
    時因此聽力受影響，且說話時聽見自己聲音之回音而無法正
    常說話，伊旋即陪同丙○○緊急至新光醫院就診，由邱昱勳
    醫師施以手術，惟仍無法順利取出植體，翌日（10日），丙○○轉院至臺大醫院就診，由乙○○醫師施以Caldwell-Luc
    氏開刀手術，始將掉入之植體取出等情，惟矢口否認有何業
    務過失傷害之犯行，辯稱：伊係合法執行牙醫業務，96年11
    月9 日當天確有得丙○○之同意，才重新植入植體，伊是判
    斷丙○○傷口之客觀狀況認為當天重新植入植體最適當，因
    當時傷口已無發炎，「立即性植牙」之好處在於減少手術次
    數、降低齒槽骨吸收、保存軟組織、減輕手術之疼痛等等，
    且牙醫界也有不少牙醫師認為隨植體表面處理之進步、補骨
    材料及技術之改良，的確可以提前植牙，伊已盡注意義務，
    重新植入之植體掉入丙○○左上顎鼻竇並非伊之過失云云。
    惟查：
  (一)告訴人丙○○因左上顎第一大臼齒缺牙，於96年3 月14日前
    往育生牙醫診所求診，由是日起由被告為其施以上排牙齒齒
    列矯正及左上顎第一大臼齒植牙之治療，約定上排牙齒齒列
    矯正及植牙之費用分別為9 萬5 千元、6 萬元，費用則按療
    程分次給付，並先後施以齒列矯正、植牙之治療，被告於同
    年5 月11日將植體植入丙○○左上顎第一大臼齒位置之牙床
    ，至同年10月29日丙○○回診時，發現植體有鬆脫情形，遂
    將植體拔出而致丙○○左上顎第一大臼齒牙床上出現傷口，
    同年11月9 日丙○○回診時，被告就該植牙失敗處，重新植
    入植體，惟該植體掉入丙○○之左上顎鼻竇無法取出，致丙○○當時受有聽力受損，且說話時聽見自己聲音之回音而無
    法正常說話之傷害，被告旋即陪同丙○○緊急至新光醫院就
    診，由邱昱勳醫師施以手術，惟仍無法順利取出植體，翌日
    （10日），丙○○轉院至臺大醫院就診，由乙○○醫師施以
    Caldwell-Luc氏開刀手術，始將掉入之植體取出等情，為被
    告所承認，核與證人即告訴人丙○○於警詢中陳稱：「我是
    以網路搜尋方式看到『育生牙醫診所』相關介紹後前往診療
    ，當初約定診療項目為牙齒矯正及植牙，牙齒矯正療程於96
    年3 月14日開始，療程費用為9 萬5 千元，已付費2 萬7 千
    元，植牙療程96年5 月11日開始，療程費用為6 萬元，已付
    費4 萬元，兩項診療均未完成；我於96年10月29日前往『育
    生牙醫診所』診療，當天被告將埋入長達5 個多月之植體從
    骨頭和牙肉裡強硬拔出後，我就覺得傷口非常疼痛；11月9
    日林晃頤醫生在檢查我口腔內傷口時植入植體... 我感覺左
    邊臉頰及鼻子異常疼痛，多次要求醫生停止動作，但被告警
    告我不要妄動，持續以機器對我患部推擠多時，又要求我照
    X 光... 當我留意到醫生聲音不同時，才發覺完全沒有被告
    知之情況下，改由另外一位醫師（即被告之兄林昱璿醫師）
    執手為我治療，我主動詢問，但兩位醫師都不願意說明，直
    到我被要求再次照X 光，我看到我左臉頰有一長鐵條，且我
    發現我聽力與說話明顯不正常，只要一開口說話，聲音就在
    耳朵裡盤繞回音... 兩位醫師輪流用各種器具試圖取出植體
    ，長達兩小時過程中，我忍痛接受診療，但均無效，傷口更
    加疼痛，植體也被推得更深... 我要求被告陪同我到附近大
    醫院就診，被告才陪同我到新光醫院，經該醫院邱昱勳醫師
    以內視鏡進入鼻腔仍然找不到植體，他推斷植體可能推入更
    深的地方，緊急照X 光後，我與母親簽下手術同意書進入手
    術室接受手術，但還是取不出來，後來翌日由臺大醫院乙○○醫師開刀，手術由左邊內唇開刀，於鼻竇內找到植體，據
    臺大醫院醫師指出敲掉的骨頭日後不會長出，未來如果植牙
    ，一定會拉扯到鼻竇膜務必要再動刀加層膜防止骨粉滲入鼻
    竇，但即使如此也不能確認可以再成功植牙，日後可能也會
    有鼻竇炎等後遺症」等語（見偵查卷第9 至11頁）；於偵查
    中證稱：「我去育生牙醫診所就診，由被告幫我診療，矯正
    期過後，第二階段是要做植牙，我是在11月9 日早上10點半
    去診所，因為前一個禮拜被告已經把我的植體拉下，需要在
    重新植入，但是當天因為我的傷口還在... 結果被告重新植
    入植體時把植體整個穿透我鼻竇，無法取出」等語（見偵查
    卷第33至34頁）；審理中復證稱：「（問：有無於96年10
    月29日至育生診所由被告拔除植體？）有」、「（問：請詳
    述該日情形？）我96年10月29日本來是要去做齒模，結果因
    為被告把我的植體從骨頭拔出來，導致我流血」、「（問：
    同年11月9 日本來預定要做什麼？）因為10月29日是去做齒
    模，11月9 日是約診預定要將齒模套上植體」、「（問：11
    月9 日被告診療情形如何？）我與母親當天一進診間就有告
    訴被告說我不做植牙了，被告要求我母親離開診療室，被告
    拿一塊布蓋住我的臉，我無法看到被告的行為，然後中間過
    程因為嘴巴很痛，向被告表示會痛，但被告叫我不要亂動、
    不要講話，那時候因為很多機器在嘴裡，我也不敢亂動，一
    直到被告把布從我臉上拿開，要去照射X 光，我才從X 光片
    看當我的左臉頰插入一個鐵條，那時候我就很緊張把母親叫
    過來，問那是什麼，被告才很兇說『植體掉進去了』，並說
    他們診所很常發生，只要拿出來就可以，我因為害怕不知道
    怎麼辦，就繼續讓被告用器具把植體拿出來，我在他診所兩
    小時，但都拿不出來，被告就要求我跟我母親到附近耳鼻喉
    科診所取出植體，我當時已經聽不到，講話也有自己聲音之
    回音，無法正常說話，我們要求被告陪同到新光醫院，在新
    光醫院手術後，仍無法取出，新光醫院的醫師告訴我植體被
    推得太深，找不到了，要進行更大的手術，要從我內唇開刀
    ，要打掉臉上的骨頭，中間會經過眼睛及臉上的神經，可能
    對以後會有影響，而且說我的鼻腔與口腔已經打通，怕會有
    細菌感染頭部，我與母親討論的結果認為，這是大型手術，
    決定轉診到臺大醫院，由乙○○醫師進行手術才取出植體」
    等語相符（見審理卷第82至84頁），復有育生牙醫診所病歷
    表、新光醫院97年9 月9 日（97）新醫醫字第1149號函附之
    病歷資料、新光醫院甲種診斷證明書、臺大醫院97年8 月12
    日校附醫秘字第09700021 35 號函附病歷資料及臺大醫院診
    斷證明書各1 紙附卷可佐（見偵查卷第14至15頁、第41至57
    頁、第60至126 頁），此部事實，洵堪認定。
  (二)告訴人丙○○於同年11月9 日，依約前往「育生牙醫診所」
    ，初始有告知被告不願於當日再進行植牙手術：
    證人即告訴人丙○○迭於警詢中陳稱：「我聽從臺大醫院之
    建議，決定暫不做植牙，於96年11月9 月由母親陪同前往『
    育生牙醫診所』，並要求僅拆除矯正牙套、訂做維持器等兩
    項診療，當面向被告強烈表達不要做植牙」等語（見偵查卷
    第9 頁）；於偵查中證稱：「11月9 日早上10點半，我去『
    育生牙醫診所』準備要拿掉矯正器，因為前一個禮拜被告已
    經把我的植體拉下，需要再重新植入，但是當天因為我的傷
    口還在，所以當天我母親陪同我到診所，我們口頭明白跟被
    告說不要做植牙」等語（見偵查卷第33至34頁）；復於審理
    中證稱：「96年11月9 日之門診是在10月29日植體被拔除前
    受傷之前就已經約好的，本來是要去植牙，因為10月29日是
    去做齒模，11月9 日是預定要將做好的齒模套上植體」、「
    （問：既然你不想讓被告植牙，為何96年11月9 日仍前往被
    告診所就診？）那天打算只要拿掉牙套，把矯正的療程結束
    ，不要植牙了」、「（問：當天有無向被告表明沒有要植牙
    ？）我們一進入診療室，就有向被告表明因為傷口很痛，沒
    有要植牙，只是拆牙套」等語一致（見本院98年度醫易字第
    2 號刑事卷宗第審理卷第82至84頁）。核與證人即告訴人丙○○之母親丁○○於偵查中亦證稱：「96年11月9 日回診的
    目的主要是去拿下矯正器，作維持器。10月29日我沒有陪同
    丙○○去就診，丙○○回來之後說她很痛，10月30日或是10
    月31日我有帶丙○○去台大就診，由乙○○醫師診療，醫生
    說有嚴重的拉傷，幾個月之內不可以再植牙，所以11月9 日
    我們要被告把矯正器拿掉，我們不想再給他們診所治療了，
    當天我跟我女兒都非常清楚的告訴被告：『今天不做植牙』
    」等語（見偵查卷第35至36頁）；於審理中證述：「（問：
    96年11月9 日有無陪同告訴人至育生診所看診？）有」、「
    （問：該次陪同就診目的？）我們一去診所，我就跟被告說
    丙○○要拆除牙套，不做植牙了，然後就陪同我女兒到診療
    室，但是被告一直請我去外面等，所以我沒有看到我女兒在
    診療室的情形」、「（問：為何11月9 日會陪同你女兒去就
    診？）因為台大醫師告訴我們短期內不可以再做植牙，所以
    我才陪我女兒去跟被告說清楚」、「（問：96年11月9 日，
    是何人提議要去育生診所？）是我女兒提議」、「（問：丙○○如何向你說明? ）我女兒說我們去臺大醫院看過陳醫師
    ，不信任被告，今天要去把矯正器拆掉」、「（問：11月9
    日就診時，你是在診所何處向被告說明當天要去拆矯正器？
    ）育生診所一進門是櫃台，再走進去一點點的地方，我就告
    訴被告，是輪到丙○○看時，我就陪同她進去，在那個地方
    我就跟被告說」等語相符（見審理卷第62至64頁）。復參以
    證人丙○○確於同年10月29日植體植入失敗遭拔出後，於同
    年11月2 日前往臺大醫院牙醫部求診，由乙○○醫師為其看
    診，經丙○○詢問傷口得否重新植牙，乙○○醫師確有告知
    植牙失敗處之傷口癒合後再來考慮植牙的問題等情，業據證
    人乙○○於審理中結證屬實（見本院98年度醫易字第2 號刑
    事卷宗第54至55頁）。告訴人丙○○於同年10月29日在「育
    生牙醫診所」因植牙失敗，就植體拔除所留下之傷口仍感疼
    痛，未再次前往「育生牙醫診所」向當時為其施以上排牙齒
    齒列矯正及植牙治療之被告求診，卻於同年11月2 日前往臺
    大醫院牙醫部掛號改尋求其他牙醫師診治，顯見其對於被告
    之醫療計畫、醫療技術確有產生質疑，又其在臺大醫院牙醫
    部乙○○醫師建議植牙失敗處之傷口癒合之後，再考慮植牙
    之情況下，證人即告訴人丙○○證稱伊於同年11月9 日依約
    前往「育生牙醫診所」回診時，初始有向被告表達不願意再
    接受其植牙治療，要求要拆除矯正器一節，至堪信實。況被
    告於審理中供陳：11月9 日，我於植牙手術前，有向丙○○
    詳細說明，依她的骨質情況，若時間等太久，骨頭會萎縮得
    更嚴重，對植牙手術不見得有利，建議她是不是當天就進行
    植牙手術等語（見本院98年度醫易字第2 號刑事卷第91頁）
    ，益徵告訴人丙○○確有於同年11月9 日回診之初，向被告
    表明不願意再接受被告植牙，被告始以時間等太久，骨頭會
    萎縮得更嚴重等語勸說其繼續接受植牙治療。是被告辯稱：
    告訴人丙○○於該日回診並未表示不願意再接受植牙云云，
    並不可採。
  (三)被告於同年11月9日重新將植體植入告訴人丙○○左上顎第
    一大臼齒牙床之行為，應已得告訴人丙○○之同意：
    至告訴人丙○○雖迭於警詢、偵審中證稱：被告並未得伊之
    同意，自行在伊左上顎第一大臼齒重新植入植體云云（見偵
    查卷第9 、34頁，本院98年度醫易字第2 號刑事卷第88頁）
    。惟查：同年11月9 日當天，告訴人丙○○之上排牙齒齒列
    矯正及左上顎第一大臼齒植牙之治療均尚未結束，且齒列矯
    正、植牙之費用均僅支付一部分，為被告供述在卷，且為證
    人即告訴人丙○○證述無誤，已如前述，被告向告訴人丙○○勸說繼續留在育生牙醫診所接受其植牙及矯正治療自屬事
    理之常，是被告所稱：11月9 日，伊於植牙手術前，有向丙○○詳細說明，依她的骨質情況，若時間等太久，骨頭會萎
    縮得更嚴重，對植牙手術不見得有利，建議她是不是當天就
    進行植牙手術等語，堪可採信；又所謂人工植牙係指在口內
    缺牙之齒槽骨處植入牙科植體，先將牙科植體植入齒槽骨中
    ，待植體與齒槽骨密合後再製作上方的假牙，故植入植體需
    局部麻醉後，切割出傷口以便植入植體，其手術過程及患部
    疼痛之感覺，實與拆除矯正器或作維持器顯不相同，難認被
    施以植牙之患者會無法分辨牙醫師現正施以植牙手術或拆除
    矯正器、作維持器，是證人即告訴人丙○○於警偵訊中證稱
    ：96年11月9 日當天，伊不知道被告在伊口腔內再次植入植
    體，被告係未經伊同意自行植入植體云云，於審理中證稱：
    96年11月9 日被告沒有為伊施打麻醉，伊也不知道被告正進
    行植牙手術，被告未經伊同意自行植入植體云云，均顯與一
    般常情相悖，無足憑採。再者，告訴人丙○○既於當日回診
    初始有明確告知被告不要再做植牙，要求被告拆除矯正器，
    被告如未得告訴人丙○○之同意，仍自行施以植牙手術，將
    來告訴人丙○○勢必拒絕支付此部分植牙之費用，徒增醫療
    費用之糾紛或損失，被告實無必要在未得告訴人丙○○之同
    意下，自行施以植牙手術。是本件告訴人丙○○應係於96年
    11月9 日回診當日初始有表明不願意繼續讓被告施以植牙治
    療，要求拆除矯正器，嗣經被告勸說若時間等太久，骨頭會
    萎縮得更嚴重，對植牙手術不見得有利，建議當天即重新進
    行植牙手術後，徵得告訴人丙○○之同意，始施以重新植入
    植體之手術。起訴檢察官認被告未遵從告訴人丙○○之意見
    ，強行將植體再次植入一節，尚有誤會，應予更正，附此敘
    明。
  (四)被告於96年11月9 日，為告訴人丙○○左上顎第一大臼齒缺
    牙處重新植入植體之醫療行為有過失，且與該植體掉入告訴
    人丙○○左上顎鼻竇內，致其當時聽力受損及說話時聽見自
    己聲音之回音而無法正常說話，有相當因果關係：
  (1)被告於96年11月9 日，為告訴人丙○○左上顎第一大臼齒缺
    牙處重新植入植體，雖有徵得告訴人丙○○之同意，惟被告
    身為牙醫師，應注意植牙失敗處重新再植牙需評估口腔軟硬
    組織癒合時間及客觀條件，始得勸說患者接受重新植入植體
    ，而非一徵得告訴人丙○○同意即免除其身為牙醫師之注意
    義務。查，本件被告於同年10月29日拔除植體後，於同年11
    月9 日重新再植入植體，而植體掉入告訴人丙○○左上顎鼻
    竇內，其醫療行為是否有疏失，及該醫療行為與植體掉入告
    訴人丙○○左上顎鼻竇內有無因相當果關係等情，經送請行
    政院衛生署醫事審議委員會鑑定，鑑定益見為：「一般而
    言，口腔軟組織傷口癒合約需4 至8 週之時間，依據軟組織
    厚度及傷口發炎程度而有所差異，而齒槽骨部分，則需更長
    時間，約需4 至6 個月，故於植牙失敗處重新再植牙，需評
    估傷口復元情況及上開軟、硬組織癒合時間等客觀條件，本
    案植入之植體較大，所需時間至少2 至3 個月以上。依所
    附X 光片資料，可知病人之植牙區牙脊高度可能在5mm 左右
    ，在此情形下，為避免黏膜破裂，則應先安排電腦斷層評估
    骨頭條件是否可供植體植入之穩定度，始可避免植體掉入上
    顎竇。立即性植體植入之優點是降低齒槽脊吸收，但通常
    是指拔完牙後，傷口無明顯感染現象，且植牙區可提供植體
    之初步穩定度而言，此步驟並沒有提升病人骨質環境及條件
    之作用，在骨頭條件不佳，無法提供植體初步穩定度之情形
    下，其植體失敗率會較高。本案拔除第一顆植體，而又於11
    天後再行植牙，在原先上顎骨質條件與環境並未見改善之情
    況下，再行植牙，顯過於急迫，而應等候較久或另作其他不
    同治療計畫，本案植體再植入之時程太短，在治療計畫上，
    是有可議之處。本案植體再植入之時程太短，臨床上傷口
    在第11天之癒合狀況，通常仍會有肉芽組織存在，骨質密度
    較差之情形，較無法提供植體之初步穩定度，且在先前植體
    拔除後是否有鼻竇穿孔之情形，應予評估後再植，以減低植
    體掉入鼻竇之機會。本案於96年10月29日拔除原先植體，復
    於11月9 日予以再植，與植體掉入鼻竇，難謂無因果關係。
    」，有行政院衛生署98年3 月18日衛署醫字第0980200863號
    函檢送之該署醫事審議委員會第00 00000號鑑定書及行政院
    衛生署99年7 月15日衛署醫字第09 90209727 號函檢送該署
    壹事審議委員會第0000000 號鑑定書在卷可查（見偵查卷第
    140 至143 頁、本院98年度醫易字第2 號刑事卷第126 至12
    9 頁）。
  (2)被告及其選任辯護人雖均辯以：牙醫師之間對於植牙間隔時
    間長短意見紛歧，立即性植牙可減少手術次數、降低齒槽骨
    吸收、保存軟組織、減輕手術造成之疼痛等優點，有些牙醫
    師更認為不必等到傷口癒合就可以進行立即性植牙云云，並
    提出「立即植牙」文章2 篇為佐。惟按刑法上所謂之過失，
    乃指應注意能注意而不注意，此項注意義務內容在醫學領域
    中，是指從醫學知識與醫學實踐之經驗累積而成的醫療準則
    ，所謂醫療準則，簡言之，指醫學上一般承認或認可得以進
    行的醫療技術，這些醫療技術或方法或是根據基礎醫療理論
    發展出來，或是通過人體試驗之規定而允許，不一而足，但
    無論如何，醫療準則存在的目的，不僅是為作為醫師治療疾
    病與傷痛的醫術指導，更是為保護病人避免受到不正確或不
    正當的醫療行為之損害，因此，醫師違反醫療準則而進行醫
    療行為，即意味著醫師超越了容許範圍之風險而進行醫療行
    為，換言之，醫師在違背醫療準則時，應該對於非容許範圍
    之額外風險，具有預見可能性，此等對於額外風險的預見可
    能性，乃論證醫療過失成立之最重要關鍵，雖然醫療行為本
    質上具有不確定性，以及會受到經驗條件的限制，以致於所
    謂的醫療準則，有時亦無法訂出一個絕對清楚明確的輪廓，
    但是不可否定的是，在醫學領域中，甚至各個專業醫療領域
    ，確實存在著相對明確的醫療知識與技術規範，此也是醫師
    乃至於專科醫師在養成訓練與資格取得過程中，所必備的最
    基本要求。本件被告就前次植牙失敗之植牙區重新再植入植
    體前，自應依醫療準則，評估傷口復元情況及上開軟、硬組
    織癒合時間，而一般癒合所需時間至少2 至3 個月以上，本
    件重行植入植體係於96年11月9 日，距同年10月29日拔除植
    牙失敗之植體，僅11日，且告訴人丙○○於同年11月9 日當
    時齒槽骨條件未見改善之情況下，被告未安排電腦斷層評估
    骨頭條件是否可供植體植入之穩定度，以避免植體掉入上顎
    竇，顯見被告未先評估告訴人丙○○傷口復元情況，及齒槽
    骨之客觀環境是否改善能提供植體初步之穩定度，即貿然再
    行植入植體，違背前揭醫療準則所揭示之注意義務，其有應
    注意、能注意而未注意之過失，洵屬明確。本件被告重新植
    入之植體掉入告訴人丙○○左上顎鼻竇內係因告訴人丙○○
    之傷口癒合僅11日尚有肉芽組織、骨質密度較差，且齒槽骨
    客觀環境未見改善，未能提供植體初步之穩定度，被告及其
    選任辯護人詎以「立即性植牙」之優點置辯，然「立即性植
    體植入並沒有提升患者骨質環境及條件之作用」，已據行政
    院衛生署醫事審議委員會鑑定如前，益見被告僅見其所謂立
    即性植牙之優點，而確實疏未注意告訴人丙○○植牙失敗處
    之客觀環境、條件，如立即再行植入植體，有將植體推入其
    鼻竇內之危險，被告對於告訴人丙○○之醫療行為確有疏失
    ，且其疏失行為與告訴人丙○○因植體掉入左上顎鼻竇內，
    致當時聽力受損且說話時聽見自己聲音之回音而無法正常說
    話之傷害間亦有相當因果關係，灼然甚明，被告及其選任辯
    護人均辯以：被告沒有業務過失傷害云云，要屬卸責之詞，
    並不可採。
  (五)綜上所述，被告犯行堪以認定，應依法論科。
二、被告係「育生牙醫診所」之牙醫師，已據其供承在卷，為從
    事醫療業務之人。是核被告所為，係犯刑法第284 條第2 項
    前段之業務過失致傷害罪。爰審酌被告除前於97年間，因詐
    欺等案件，經曾經臺灣士林地方法院檢察署檢察官為緩起訴
    處分外，並無其他前案紀錄，有臺灣高等法院被告前案紀錄
    表1 份在卷可稽，身為專業牙醫師，於96年11月9 日為告訴
    人丙○○重新植入植體前，應注意告訴人前次植牙區之傷口
    軟硬組織復元程度及齒槽骨是否能提供植體初步穩定度等客
    觀條件，以防止植體掉入鼻竇之危險，竟疏未注意及此，距
    前次拔除植體僅11日，即貿然重新再植入植體，致植體掉入
    告訴人丙○○左上顎鼻竇，其過失之程度非輕，致告訴人丙○○當時受有聽力受損及說話時聽見自己聲音之回音而無法
    正常說話之傷害，嗣經前往新光醫院手術仍無法取出該植體
    ，翌日轉院至臺大醫院始由該醫院乙○○醫師施以Caldwell
    -Luc氏開刀手術，始將掉入之植體取出，告訴人丙○○上開
    聽力受損、不能正常說話之情狀幸而恢復正常，其所受身心
    傷害程度非輕，犯後否認犯行，飾詞卸責，未與告訴人丙○○達成和解，難認有何悔意之犯後態度，兼衡其生活狀況、
    品行及智識程度等一切情狀，量處如主文所示之刑，並諭知
    易科罰金之折算標準，以示懲儆。
據上論斷，應依刑事訴訟法第299 條第1 項前段，刑法第284 條
第2 項前段、第41條第1 項前段，刑法施行法第1 條之1 第1 項
、第2 項前段，判決如主文。
本案經檢察官顏佩珊到庭執行職務。
中    華    民    國    99    年    10    月    22    日
                  臺灣士林地方法院刑事第七庭
                            法  官  張明儀
以上正本證明與原本無異。
如不服本判決應於收受判決後10日內向本院提出上訴書狀，並應
應敘述具體理由。其未敘述上訴理由者，應於上訴期間屆滿後20
日內向本院補提理由書(均須按他造當事人之人數附繕本)「切勿
逕送上級法院」。
                            書記官  林蔚菁
中    華    民    國    99    年    10    月    22    日
附錄本案所犯法條全文
中華民國刑法第284條第2項前段
從事業務之人，因業務上之過失傷害人者，處 1 年以下有期徒
刑、拘役或 1 千元以下罰金，致重傷者，處 3 年以下有期徒刑
、拘役或 2 千元以下罰金。

司法院資訊處製作；財團法人民間司法改革基金會備份。
